【裁判字號】    99,上更(一),356
【裁判日期】    990929
【裁判案由】    偽造有價證券等
【裁判全文】
臺灣高等法院刑事判決               99年度上更(一)字第356號
上  訴  人  臺灣板橋地方法院檢察署檢察官
被      告  甲○○
指定辯護人  本院公設辯護人李廣澤
上列上訴人因被告偽造有價證券等案件，不服臺灣板橋地方法院
98年度訴緝字第 181號，中華民國98年12月11日第一審判決（起
訴案號：臺灣板橋地方法院檢察署82年度偵字第7528號），提起
上訴，經最高法院發回更審，本院判決如下：
    主  文
上訴駁回。
    理  由
一、公訴意旨略以：被告甲○○意圖為自己不法所有，於民國81
    年10月間，在其所任職服務之臺北縣中和市○○路 2號匯豐
    汽車中和分公司內，竊取同事乙○○所有之臺灣中小企業銀
    行中和分行、票號 AA0000000號已蓋有乙○○圓形印鑑章之
    空白支票乙紙，復基於行使偽造有價證券之犯意，於上開竊
    得之空白支票偽填票載金額新臺幣（下同）60,600元及發票
    日82年2月18日而偽造支票，嗣於 81年底，於臺北市某處持
    交予不知情之饒信義（原名為張信義）而行使之，作為清償
    其於臺北市○○○路○段29號3樓「銀絲餐廳」消費之債務之
    用。嗣乙○○於 82年2月10日發現上開支票失竊，於同年月
    18日向臺灣中小企業銀行中和分行辦理掛失止付，經警循線
    查獲上情。因認被告甲○○涉犯刑法第320條第1項之竊盜罪
    及同法第201條第1項、第 2項之行使偽造有價證券罪嫌云云
    。
二、證據能力：
  (一)按92年2月6日增訂公布之刑事訴訟法施行法第7條之3規定「
    中華民國 92年1月14日修正通過之刑事訴訟法施行前，已繫
    屬於各級法院之案件，其以後之訴訟程序，應依修正刑事訴
    訟法終結之。但修正刑事訴訟法施行前已依法定程序進行之
    訴訟程序，其效力不受影響。」亦即修正刑事訴訟法施行前
    ，已繫屬於各級法院之案件，於新法施行後，雖應依修正後
    之程序終結之，但於修正刑事訴訟法施行前，已依法踐行之
    訴訟程序（包含相關證據法則之適用），其效力均不受影響
    。從而，修正刑事訴訟法施行前依法具有證據能力之證據資
    料，不因修正刑事訴訟法之施行變成無證據能力，但仍須依
    修正刑事訴訟法之規定踐行調查證據程序，再就修正刑事訴
    訟法施行前及施行後所合法取得，均具有證據能力之證據資
    料，本於合理之心證以定其取捨（最高法院97年度台上字第
    5724號、97年度台上字第6330號、97年度台上字第6858號、
    98年度台上字第1433號、98年台上字第5124號等判決足資參
    酌）。查本件臺灣板橋地方法院檢察署檢察官係於 82年5月
    29日提起公訴，82年6月18日以 92年訴字第1482號繫屬於原
    審法院，則乙○○、饒信義、徐美雲在警詢之證詞，均係在
    刑事訴訟法修正施行前依法定程序踐行之程序，且修正前刑
    事訴訟法採自由心證主義，對證據之種類未予限制，凡得為
    證據之資料，均具有論理之證據能力，警訊筆錄為司法機關
    所為證據調查之資料，法院可依直接審理之方法加以調查，
    又無證據顯示乙○○、饒信義、徐美雲三人在警詢之陳述非
    出於任意性，依上開規定，其效力不受新修正刑事訴訟法之
    施行變成無證據能力，且原審法院及本院前審審理時業經當
    事人之聲請傳喚渠等到院，除證人乙○○經原審法院及本院
    前審、本次審理時多次依法傳喚、拘提後無正當理由均不到
    庭外，證人饒信義、徐美雲則於原審法院分別具結作證，並
    進行交互詰問，上揭三人於警訊中之供述，復經原審法院及
    本院提示筆錄，令就渠等警詢內容為適當之辯論，是上開證
    據方法既依修正後刑事訴訟法規定踐行調查證據之程序，自
    均具有證據能力。
  (二)次按被告以外之人於審判外之言詞或書面陳述，除法律有規
    定者外，不得作為證據，刑事訴訟法第159條第1項固有明文
    。然依同法第159條之5規定：「被告以外之人於審判外之陳
    述，雖不符前 4條之規定，而經當事人於審判程序同意作為
    證據，法院審酌該言詞陳述或書面陳述作成時之情況，認為
    適當者，亦得為證據。當事人、代理人或辯護人於法院調查
    證據時，知有第159條第1項不得為證據之情形，而未於言詞
    辯論終結前聲明異議者，視為有前項之同意」，其立法旨趣
    無非係慮及傳聞證據未經當事人之反對詰問予以核實，原則
    上先予排除，惟若當事人已放棄詰問或未聲明異議，基於證
    據資料愈豐富，愈有助於真實發見之理念，且強化言詞辯論
    主義，法院仍可承認該傳聞證據之證據能力。本案所引其餘
    供述證據及非供述證據之證據能力，經檢察官、被告及辯護
    人於本院表示無意見，而迄本案言詞辯論終結前，檢察官、
    被告及其辯護人均無聲明異議，本院審酌該言詞陳述或書面
    陳述作成時之情況，該證據之取得並無不法，認為以之作為
    本案證據亦屬適當，自有證據能力。
三、按犯罪事實應依證據認定之，無證據不得認定犯罪事實；不
    能證明被告犯罪者，應諭知無罪之判決，刑事訴訟法第 154
    條第2項、第301條第 1項分別定有明文。又刑事訴訟法上所
    謂認定事實之證據，係指足以認定被告確有犯罪行為之積極
    證據而言，該項證據自須適合於被告犯罪事實之認定，始得
    採為斷罪資料；且事實之認定應憑證據，如未發現相當證據
    ，或證據不足以證明，自不能以推測或擬制之方法，以為裁
    判之依據；次按認定不利於被告之事實，須依積極證據，茍
    積極之證據本身存有瑕疵而不足為不利於被告事實之認定，
    即應為有利於被告之認定，更不必有何有利之證據，而此用
    以證明犯罪事實之證據，猶須於通常一般人均不至於有所懷
    疑，堪予確信其已臻真實者，始得據以為有罪之認定，倘其
    證明尚未達到此一程度，而有合理性之懷疑存在，致使無從
    為有罪之確信時，即應為無罪之判決，最高法院29年度上字
    第3105號、30年度上字第816號、40年度臺上字第 86號、76
    年臺上字第4986號判例意旨及82年度臺上字第 163號判決意
    旨可循。又按告訴人指訴是以被告受刑事訴追為目的，是其
    陳述是否與事實相符，仍應調查其他證據以資審認，不得僅
    憑告訴人指訴即遽令被告入罪；復按告訴人之陳述如無瑕疵
    ，且就其他方面調查又與事實相符，固足採為科刑之基礎，
    倘其陳述尚有瑕疵，則在未究明前，自不得遽採為論罪科刑
    之根據；而所謂無瑕疵，係指被害人所為不利被告之陳述，
    與社會上之一般生活經驗或卷附其他客觀事證並無矛盾而言
    ，至所謂就其他方面調查認與事實相符，非僅以所援用之旁
    證足以證明被害結果為已足，尤須綜合一切積極佐證，除認
    定被告確為加害人之外，在推理上無從另為其他合理原因之
    假設而言（最高法院52年度台上字第1300號著有判例及92年
    度台上字第5580號裁判亦可參照）。
四、公訴人認被告甲○○涉有竊盜及偽造有價證券之犯行，無非
    係以臺北市票據交換所82年3月3日函暨檢附之遺失票據申請
    書、票據掛失止付通知書各 1份，以及告訴人乙○○、證人
    饒信義及徐美雲等人於警詢之證述為其主要論據。訊據被告
    甲○○堅決否認上開犯行，辯稱：伊與乙○○係為匯豐汽車
    公司之同事，惟並未見過上開支票，亦未於上開支票偽填金
    額及發票日用以支付飯錢，亦不認識饒信義及徐美雲等語。
    經查：
  (一)告訴人乙○○於82年3 月24日警詢時固陳稱：伊於81年11月
    18日前原任職於匯豐汽車中和分公司（下簡稱匯豐公司），
    因肝不好辦理停薪留職，休養身體，當時並有將裝有支票本
    之皮包帶回家；81年12月28日又在達亞汽車公司新莊營業所
    工作，直到82年2 月10日整理支票本，才發現少了該張支票
    ，應是於81年10月間被偷走的，因為伊將支票本放置在公司
    辦公桌裡，整本支票本僅被撕走一張票號0000000 支票，且
    該張支票之存根也被撕走，所以認定是被偷走，惟並沒有看
    見誰偷的等語（見偵查卷第3 頁）。依告訴人乙○○所指訴
    內容，其係事後清點支票本發覺短少系爭支票始疑遭竊，其
    對於系爭支票何時失竊、失竊之地點、方式均不知。又告訴
    人乙○○雖於82年4 月8 日警詢中陳稱：我認為該支票是被
    甲○○偷走的，當時支票遭退票時，台灣中小企銀曾通知我
    ，我就問銀行被偷之支票是何人背書，銀行告訴我是徐美雲
    及甲○○，所以我就知道了等語（見偵查卷第4 頁）。然系
    爭支票僅有徐美雲之背書（見偵卷第13頁），告訴人乙○○
    證述銀行告訴伊是徐美雲及甲○○背書云云，已與卷存證據
    不符，告訴人乙○○上開推測之詞，尚難遽以採信。
  (二)告訴人於82年2 月18日向銀行辦理票據掛失時，所出具之「
    遺失票據申請書」、「票據掛失止付通知書」，均載明系爭
    支票於遺失時，票據上之金額、受款人、發票日期等處係空
    白，此有遺失票據申請書及票據掛失止付通知書各1 紙存卷
    可稽（見偵查卷第10頁、第11頁），然系爭支票之發票人欄
    與金額欄內均蓋有「乙○○」印章印文各1 枚，金額之記載
    並似有塗改之跡象，此有支票影本乙紙卷附（見偵查卷第14
    頁）可參，而經本院當庭勘驗比對系爭支票發票人欄與金額
    欄所蓋「乙○○」印文之結果，系爭支票上兩個「乙○○」
    之印文外觀、大小、字體、線條可以吻合，並與其遺失票據
    申請書及票據掛失止付通知書上之印文吻合，足認為該等印
    文相同，係由同一印章所蓋，有本院勘驗筆錄在卷（見本院
    卷第21頁）可稽，然告訴人乙○○於警詢時並未陳述其印章
    亦同時遭竊，則倘系爭支票確係被告所竊（金額欄為空白）
    ，被告如何能在系爭支票上蓋用告訴人乙○○印章印文？實
    屬可疑。再告訴人乙○○指稱其係於82年2 月10日整理支票
    本時即發現系爭支票遭竊，然其何以未即刻向警察局及銀行
    申報遺失止付，卻於82年2 月18日延遲數日始報警並申報掛
    失止付？且其所掛失止付之日期，竟與系爭支票之發票日82
    年2 月18日為同一日，如此巧合，不免啟人疑竇。而告訴人
    乙○○經原審法院依法傳喚、拘提，及本院前審、本次審理
    時多次傳喚，均未到庭釐清上揭疑點，從而，告訴人乙○○
    於警詢時所為有瑕疵之指訴，尚難據為被告有竊盜、偽造有
    價證券等犯行之證據。
  (三)證人饒信義於警詢中證稱：伊為「銀絲餐廳」之帳務員，上
    開支票確為伊交予餐廳會計徐美雲，而該支票乃甲○○交予
    伊作為店內消費抵帳之用，甲○○、男生、47年 6月28日生
    、福建省人、身分證字號Ｚ000000000、住北市○○街61巷25
    號2樓，他曾在中和市○○路2號匯豐汽車公司上班等語（見
    偵查卷第 6頁），由此，證人饒信義於警詢中固就被告交付
    上開支票予伊乙事指證歷歷，然依社會通念，一般人取得已
    簽發完成支票之原因，並非僅有竊取一途，亦有可能係發票
    人即告訴人完成發票後所交付，故縱認被告即為交付上開票
    據予「銀絲餐廳」之人，尚難因被告確有向證人饒信義行使
    系爭票據之事實，遽認定上開支票為被告所竊取偽造或明知
    上開票據係為偽造而行使之情。再者，依常理言之，一般至
    餐廳消費之客人，縱有留下資料供餐廳人員得於事後收取費
    用，亦多僅留下姓名、地址、電話，當不至於將屬個人隱密
    資訊之身分證字號、籍貫等均告知餐廳人員，是餐廳負責收
    費之人員，苟非與消費客人十分熟識，當無從知悉消費客人
    之詳細年籍資料為是，此由證人饒信義在原審法院審理時證
    稱：依通常情形於收款之帳單上僅記載客戶住址而未有記載
    客戶身分證字號等語（見原審卷第49頁），益足徵之。況查
    ，證人饒信義於原審法院審理時業已證稱不認識被告，不知
    道被告在哪裡上班等語（見原審卷第49頁），顯見其與被告
    並無特別之交情。另證人雖對於伊在警詢中曾經指認被告即
    為交付票據之人，及在警詢中為何能詳述被告之年籍資料等
    節，於原審法院審理時證稱已不復記憶，惟其仍證述：當時
    收票原因是依照到餐廳消費的帳單去收款，餐廳客人十之八
    九都以支票付帳，且依通常情形於收款之帳單上僅記載客戶
    住址而未有記載客戶身分證字號之情等語（見原審卷第48頁
    背面、第49頁），則證人饒信義在警詢中得清楚指出被告之
    全部年籍資料、籍貫，甚且指稱被告「曾」在匯豐汽車公司
    上班等情，實與常情及證人當時為餐廳收帳之習慣有違。復
    再綜觀偵查卷宗，並未見警方曾經提供被告之照片供證人饒
    信義指認，從而，證人饒信義於警詢時，是否係由警方依告
    訴人之指述（蓋告訴人於警詢時曾經指出被告之年籍資料，
    並有表示被告「曾經」任職於匯豐汽車公司云云）先查得被
    告之年籍詳細之相關資料後，再經提示予證人由其據以指述
    載於筆錄，非無可能，被告以此為辯，並非皆不可採信，是
    本件尚無法逕以證人饒信義在警詢之前揭陳述，即為被告不
    利之認定。至證人徐美雲於警詢中所為之證述，充其量僅能
    證明系爭票據係由餐廳同事饒信義交付給伊向銀行提示而已
    （見偵查卷第5 頁），亦無從據此即為不利於被告之推斷。
    綜上，公訴人以證人饒信義、徐美雲在警詢中所為之證述，
    作為本案認定被告前揭竊盜、偽造有價證券等犯行之論據，
    亦有未洽。
  (四)檢察官上訴意旨略以：證人饒信義、徐美雲於警詢時均明確
    證述系爭支票是被告至銀絲餐廳消費時交予饒信義作為店內
    消費抵帳之用，饒信義再交予餐廳會計徐美雲前往提示等語
    ，足認系爭支票係由被告取得交付予饒信義，縱使被告未於
    系爭票據背面背書，能否遽論告訴人乙○○指述系爭支票為
    被告所竊顯為臆測之詞，不無疑問。再者，被告與乙○○前
    為同事，被告竊取系爭支票後，有無可能執有乙○○之印章
    或偽刻乙○○之印章並蓋印於系爭支票上，尚非難事。參以
    乙○○陳稱係於81年11月18日自與被告共同任職之公司辦理
    留職停薪，82年 2月10日整理支票本，才發現系爭支票遺失
    等語，乙○○嗣於82年 2月18日始申報遺失及掛失止付，相
    距其所稱發現遭竊之時間未久，僅有 8日。再衡諸常情，乙
    ○○豈有甘冒誣告罪之風險而提起本案告訴之理等語。惟查
    ，原審法院已就證人饒信義、徐美雲於警詢時對系爭支票係
    被告所交付乙節之證述，何以不足採信之理由，詳為論述，
    檢察官上訴意旨僅單純就同一事實之認定再行爭執，復未提
    出任何證據以證明被告確有竊盜、偽造系爭支票，況縱被告
    持系爭支票交付予證人饒信義乙節為真，亦無法逕行推論被
    告即有竊盜、偽造系爭支票之事實；又被告固曾與告訴人乙
    ○○為同事關係，其接近系爭支票之可能性或高於一般人，
    然被告取得系爭支票之原因並非僅有竊盜一途，仍有其他可
    能之原因存在，不能據此即認被告當然有竊盜犯行；再本案
    並無證據證明被告持有或偽造乙○○印章之證據，即不能證
    明系爭支票上乙○○印章印文係被告所蓋用。綜上，檢察官
    上訴意旨所指，均無理由，應予駁回。
五、原審法院以不能證明被告犯罪，為被告無罪之判決，經核並
    無違誤，應予維持。最高法院99年度台上字第4911號判決發
    回意旨雖以：(一)原判決理由四之(三)以經比較證人饒信義、徐
    美雲於警詢及審判中之陳述，認渠等距離案發當時最接近之
    警詢筆錄證詞與事實較相符合，為可採信，據而認定被告確
    有於81年年底持系爭支票交付饒信義，以清償其在銀絲餐廳
    消費帳款乙情。如若非虛，似謂被告確有行使該支票之事實
    ，則被告如何取得系爭支票？是否本於合法之權源？以及該
    支票是否出於偽造；如係偽造，被告有無參與偽造犯行及其
    行使前是否知悉該支票係屬偽造諸端，攸關被告被訴犯行能
    否成立之判斷，自有詳查慎究之必要。乃原審法院未進一步
    調查釐清並為必要之說明，泛以被告否認持有並行使系爭支
    票，認尚不足推論被告有竊盜、偽造有價證券行為，而為被
    告有利之判斷，洵有調查職責未盡及理由不備之違誤。(二)原
    判決理由四之(二)說明依肉眼觀察比對卷附系爭支票發票人欄
    與金額欄所蓋「乙○○」之印文，其外觀、大小、字體均屬
    相同，可認係由同一印章所蓋等旨，似以勘驗比對前開支票
    上印文為證據方法。然原審法院並未依勘驗之規定，製作勘
    驗筆錄，且未於審判期日就比對之結果依法踐行調查程序，
    給予當事人辯論之機會，遽自行比對印文蓋就位置及字跡墨
    色，而為被告有利認定之論據，難謂適法云云，惟查：(一)證
    人饒信義於警詢時對系爭支票係被告所交付乙節之證述，是
    否可信，尚屬可疑，已如前述，而證人徐美雲僅係由證人饒
    信義處收受支票之人，並未直接接觸被告，要難以其於警詢
    時之證述推論系爭支票即係由被告交付予饒信義。故而，依
    證人饒信義、徐美雲於警詢之陳述，實無法逕予認定被告確
    有於81年年底持系爭支票交付饒信義，而有行使該支票之事
    實。此外，本件上開票據之原本，於偵查中即未附卷，經原
    審法院函詢臺灣中小企業銀行，亦表示上開支票業經銷毀，
    此有臺灣中小企業銀行中和分行98年8月13日98中和字第458
    號函附卷（見原審卷第27頁）可參，是有關本件之上開票據
    原本，業經原審法院盡調查之能事而終無法取得，無從為上
    開票據之發票日及金額係經被告偽填之認定。另卷附臺北市
    票據交換所82年3月3日函、遺失票據申報書、票據掛失止付
    通知書、掛失止付票據提示人資料查報表、臺北市票據交換
    所退票理由單等件（見偵卷第 9頁至第12頁、第15頁），亦
    均僅能證明系爭票據曾經告訴人向警局及銀行申報失竊及掛
    失止付，及由署名「徐美雲」之人持上開票據前往臺北二信
    士林分社提示等情，尚難逕以之認定被告確有竊盜及偽造支
    票之行為，另被害人乙○○迭經本院及前審數度傳喚、拘提
    均未能到庭，亦無法就其支票是否簽發後始遺失，何以支票
    上蓋有其印文等情，進一步說明釐清，是依其告訴情節尚無
    法據為被告有涉嫌之論據，是最高法院發回意旨指稱被告如
    何取得系爭支票，支票是否出於偽造等節，未進一步調查釐
    清云云，似非可採；(二)次查，系爭支票發票人欄與金額欄所
    蓋「乙○○」之印文，業經本院於99年8 月30日準備程序審
    理時當庭勘驗，勘驗結果：其直徑1.5cm 、「偉」字最寬部
    分約0.8cm 、「簡」字門部分寬度約0.7cm ，將印文對折以
    後核對，2 個印文大小、線條可以吻合，兩個印文相同。檢
    察官、被告及其辯護人對部分勘驗結果亦表示無意見，有本
    院勘驗筆錄在卷（見本院卷第21頁）可稽。則本院已依勘驗
    之規定，製作勘驗筆錄，且就比對之結果依法踐行調查程序
    ，給予當事人辯論之機會，自得就上開比對之結果，而為被
    告有利認定之論據。是最高法院發回意旨指稱系爭支票上「
    乙○○」之印文未依勘驗之規定，製作勘驗筆錄，且未於審
    判期日就比對結果依法踐行調查程序，給予當事人辯論之機
    會云云，自非可採。
六、綜上所述，依檢察官所提之全部證據，尚不足為被告犯竊盜
    、行使偽造有價證券罪之證明，仍有合理懷疑之存在，依「
    罪證有疑，利於被告」原則，不能僅以推測或擬制之方法，
    為被告有罪之認定。此外，復查無其他證據足資證明被告確
    有檢察官所指竊盜、行使偽造有價證券之行為，既不能證明
    被告犯罪，自應依法為被告無罪之諭知。原審法院基於以上
    之認定，而為被告無罪判決之諭知，洵屬正確。檢察官上訴
    意旨猶未積極提出用以證明被告涉犯竊盜、行使偽造有價證
    券罪嫌之證據，逕執上開情詞，指摘原判決不當，為無理由
    ，自應予駁回。
據上論斷，應依刑事訴訟法第368條，判決如主文。
本案經檢察官侯千姬到庭執行職務。
中    華    民    國    99    年    9     月    29    日
                  刑事第九庭審判長法  官  陳貽男
                                  法  官  詹駿鴻
                                  法  官  宋明蒼
以上正本證明與原本無異。
檢察官如不服本判決，應於收受送達後10日內向本院提出上訴書
狀，其未敘述上訴之理由者並得於提起上訴後10日內向本院補提
理由書（均須按他造當事人之人數附繕本）「切勿逕送上級法院
」。
                                  書記官  駱麗君
中    華    民    國    99    年    9     月    29    日

司法院資訊處製作；財團法人民間司法改革基金會備份。
